【裁判字號】    99,訴,633
【裁判日期】    990813
【裁判案由】    遺棄
【裁判全文】
臺灣彰化地方法院刑事判決               99年度訴字第633號
公  訴  人  臺灣彰化地方法院檢察署檢察官
被      告  甲○○
上列被告因遺棄案件，經檢察官提起公訴（99年度偵字第1741號
），本院判決如下：
    主    文
甲○○無罪。
    理    由
一、公訴意旨略以：被告甲○○於民國（下同）98年11月20日凌
    晨2 時45分許，在址設於彰化縣彰化市○○路○ 段542 號「
    秀傳醫療社團法人秀傳紀念醫院（下稱秀傳醫院）」產下1
    名女嬰，依法對該女嬰負有扶助、養育及保護義務，其與秀
    傳醫院於98年12月23日簽立「托嬰自費同意書」，明訂托嬰
    以7 日為限，竟基於遺棄之犯意，於期滿後將女嬰繼續留在
    秀傳醫院，進而在99年1 月22日向臺灣彰化地方法院檢察署
    申告秀傳醫院涉嫌將其所生之男嬰調換成女嬰，而經該署檢
    察官當庭採集甲○○及女嬰檢體送內政部警政署刑事警察局
    （下稱刑事警察局）鑑定，確認甲○○與該女嬰具親子關係
    ，經檢察官於99年2 月12日當庭告知親子鑑定結果，甲○○
    仍未前往秀傳醫院帶回該女嬰，且秀傳醫院及彰化縣政府社
    會處社工科社工亦均無法聯絡上甲○○，迨至99年2 月12日
    晚間18時許，彰化縣政府社會處認為甲○○未為該女嬰生存
    所必要之扶助、養育及保護義務，而介入協助安置該名女嬰
    ，因認被告甲○○涉犯刑法第294 條第1 項之遺棄罪嫌等語
    。
二、按犯罪事實應依證據認定之，無證據不得認定犯罪事實；不
    能證明被告犯罪者，應諭知無罪之判決，刑事訴訟法第154
    條第2 項、第301 條第1 項分別定有明文。按刑法第294 條
    第一項後段之遺棄罪，必以對於無自救力之人，不盡扶養或
    保護義務，而致其有不能生存之虞者，始克成立。若負有此
    項義務之人，不盡其義務，而事實上尚有他人為之養育或保
    護，對於該無自救力人之生命，並不發生危險者，即難成立
    該條之罪（最高法院29年上字第3777號判例參照）。又刑法
    第294 條第1 項之遺棄罪，須以行為人主觀上基於遺棄之故
    意而為之始克成立，且其積極遺棄行為或消極遺棄行為，客
    觀上已致被遺棄者之生命發生危險者，始足當之、刑法第二
    百九十四條第一項遺棄罪之成立，除行為人客觀上須有「遺
    棄」或「不為生存所必要之扶助、養育或保護」之作為或不
    作為外，主觀上仍須明知被害人係無自救力之人，對之遺棄
    或不為生存所必要之扶助、養育或保護，將招致對其生命危
    險之故意，始足當之、刑法第294 條所謂無自救力之人，係
    指其人非待他人扶養、保護，即不能維持其生存而言，故依
    法令或契約負有此項義務之人，縱不履行義務，而被扶養保
    護之人，並非絕無自救能力，或對於約定之扶養方法發生爭
    執，致未能繼續盡其扶養之義務者，均不能成立該條之遺棄
    罪，最高法院31年上字第1867號著有判例足參。刑法第294
    條第1 項後段之遺棄罪，以負有扶助、養育或保護義務者，
    對於無自救力之人，不為其生存所必要之扶助、養育或保護
    為要件。所謂「生存所必要之扶助、養育或保護」，係指義
    務人不履行其義務，於無自救力人之生存有危險者而言。是
    最高法院29年上字第3777號判例所稱：「若負有此項義務之
    人，不盡其義務，而事實上尚有他人為之養育或保護，對於
    該無自救力人之生命，並不發生危險者，即難成立該條之罪
    」，應以於該義務人不履行其義務之際，業已另有其他義務
    人為之扶助、養育或保護者為限；否則該義務人一旦不履行
    其義務，對於無自救力人之生存自有危險，仍無解於該罪責
    （最高法院87年臺上字第2395號判例參照）。是參酌前述最
    高法院判例之意旨，對於無自救力之人，依法令或契約負有
    扶助、養育或保護之義務者，雖不為該無自救力之人生存所
    必要之扶助、養育及保護，惟該義務人不履行其義務之際，
    事實上尚另有其他義務人為之扶助、養育或保護，對於該無
    自救力人之生命，並不發生危險者，即難成立刑法第29 4條
    第1 項之遺棄罪。
三、本件公訴意旨認被告於98年12月30日托嬰期滿後，仍將女嬰
    留置醫院，並未為扶助、養育或保護（詳見起訴書第4 頁第
    12行至13行），涉犯上開遺棄罪嫌，無非以證人即秀傳醫院
    護理人員許惠瑛、秀傳醫院社工課長林珊伊及彰化縣政府社
    會處社工科社工員陳文菱等人偵查中證述情節，及刑事警察
    局99年2 月11日所發之刑醫字第0990019275號鑑定書、被告
    所簽署之「托嬰自費同意書」及彰化縣政府家庭暴力防治中
    心個案工作紀錄簿等為其主要論據。訊之被告甲○○固坦承
    於98年11月20日，曾在秀傳醫院產下一名嬰兒，並將該嬰兒
    托由醫院照護等事實，惟堅決否認有何遺棄之犯意，辯稱：
    伊將嬰兒交由醫院照護，托嬰期間，伊有帶奶粉去醫院探視
    嬰兒，亦曾於1 月17日帶嬰兒之祖母去醫院看小孩，一直不
    斷去醫院探視嬰兒，因質疑該女嬰並非伊親生，故要求醫院
    採集該女嬰之檢體送驗，以釐清上開疑點，若是伊親生，一
    定會將該嬰兒帶回，然醫院不願意配合，才遲遲無法將該女
    嬰帶回，伊並無遺棄嬰兒之意思，因其曾至醫院探視該嬰兒
    ，而將使用手機遺失在醫院，所以社工人員於99年2 月12日
    才無法與伊聯絡上等語。經查：
(一)、證人即彰化縣政府社會處社工員陳文菱於偵查中證述：「第
    一次接到醫院通報是99年1 月6 日，是由我們社工跟醫院討
    論後決定不開案處理，第二次接到通報是99年1 月19日女嬰
    狀況，由我接案做處理，當下我有聯繫甲○○並到醫院瞭解
    女嬰狀況，因為甲○○當時仍有持續到醫院關懷女嬰，所以
    我們不認為當時有遺棄，我們社會處人員以勸導方式希望甲
    ○○能將小孩帶回，99年2 月12日聯繫秀傳醫院，秀傳醫院
    告知親子鑑定內容確認甲○○與女嬰具有親子關係，且當日
    我多次聯繫甲○○並至她所提供地址家訪，皆未能找到甲○
    ○，才會將女嬰緊急安置寄養家庭」等語，又被告曾於99年
    1 月22日至臺灣彰化地方法院檢察署要求對上開嬰兒做DNA
    親子鑑定，以釐清醫生有無調換嬰兒，經該署檢察官於99年
    2 月5 日對被告及該女嬰採集檢體送驗，並於2 月12日告知
    鑑定結果，惟因被告質疑採證過程，要求重新送驗等情，此
    有被告於99年1 月22日、2 月5 日及2 月12日偵訊筆錄在卷
    可憑（見99年他字第350 號），核與被告甲○○辯稱：其於
    托嬰期滿後，有一直持續到醫院探視嬰兒，並向醫院表示伊
    懷疑該女嬰並非伊親生，才遲遲未帶回等語相符，衡之常理
    ，倘若被告確有遺棄該嬰兒之故意，何須托嬰期滿後，不斷
    返回醫院探視該嬰兒？故被告辯稱：伊無遺棄之意思等語，
    應可採信。
(二)、又被告與醫院所簽之「托嬰自費同意書」自98年12月30日期
    滿後，惟事後被告僅至醫院探視而未依約將嬰兒帶回或未依
    雙方約定繳納托嬰費用，而此部分民事糾紛能否視為遺棄行
    為不無疑義，因刑法第294 條所稱之「遺棄」，以積極之遺
    棄行為限，而本件公訴人並未提出證據足以證明被告有將嬰
    兒脫離原處所而移至另一場所空間並形成生命、身體危險狀
    態之遺棄行為，本件事實上秀傳醫院之醫護人員尚須依上開
    「托嬰自費同意書」對該嬰兒為其生存所必要之扶助、養育
    及保護，對於該嬰兒之生命，並不發生危險，又再參以醫療
    法第60條第1 項規定，醫院、診所遇有危急病人，應先予適
    當之急救，並即依其人員及設備能力予以救治或採取必要措
    施，不得無故拖延；醫師法第21條規定，醫師對於危急之病
    人，應即依其專業能力予以救治或採取必要措施，不得無故
    拖延。即醫院、診所等醫療機構或醫師，對於危急之病人，
    依醫療法、醫師法等法律規定，負有予以適當救治或採取必
    要措施之義務，不得無故拖延。準此，秀傳醫院及其醫護人
    員，對於無自救力之該嬰兒，依法令亦負有扶助、保護之義
    務。綜言之，縱認公訴人認為被告未依約將嬰兒帶回或約定
    繳納托嬰費用，即構成遺棄行為，惟事實上尚另有依法令及
    契約對於該嬰兒負有扶助、保護義務之秀傳醫院及其醫護人
    員對該嬰兒為其生存所必要之扶助、養育及保護，對於該嬰
    兒之生命，並不發生危險，則依前述最高法院判例之意旨，
    核被告所為，即不構成刑法第294 條第1 項遺棄罪甚明。
四、綜上所述，本案尚無積極證據足認被告有何遺棄之故意，且
    被告所為尚與刑法第294 條第1 項遺棄罪之犯罪構成要件有
    間，依前揭公訴人所舉之證據尚不足以證明被告有何遺棄犯
    行，尚難遽以該罪相繩，此外，復查無其他積極證據足認被
    告確有公訴人所指前揭遺棄犯行，而不能證明被告犯罪，揆
    諸前揭法律及判例意旨，即應為被告無罪之諭知。
據上論斷，應依刑事訴訟法第301條第1項，判決如主文。
本案經檢察官蕭有宏到庭執行職務。
中    華    民    國    99    年    8     月    13    日
                  刑事第六庭    審判長法官  王義閔
                                法      官  張德寬
                                法      官  鮑慧忠
以上正本證明與原本無異。
如不服本判決應於收受判決後10日內向本院提出上訴書狀，並應
敘述具體理由；其未敘述上訴理由者，應於上訴期間屆滿後20日
內向本院補提理由書狀( 均須按他造當事人之人數附繕本) 「切
勿逕送上級法院」。
中    華    民    國    99    年    8     月    13    日
                                書記官      林子惠

司法院資訊處製作；財團法人民間司法改革基金會備份。
